臺灣新北地方法院三重簡易庭民事判決
111年度重簡字第1357號
原      告  凱基商業銀行股份有限公司


法定代理人  龐德明  
訴訟代理人  羅盛德律師
複  代理人  廖儀婷律師
被      告  吳茂森  
            李美娥  
上列當事人間請求塗銷分割繼承登記等事件，本院於民國111年8
月18日言詞辯論終結，判決如下：
　　主　    文
一、原告之訴駁回。
二、訴訟費用由原告負擔。
    事實及理由
壹、程序方面：　　
一、原告起訴時之法定代理人為魏寶生，嗣於訴訟進行中變更為
    龐德明，經其聲明承受訴訟，核無不合，應予准許。
二、被告吳茂森、李美娥經合法通知，均未於言詞辯論期日到場
    ，核無民事訴訟法第386條各款所列情形，爰依原告聲請，
    由其一造辯論為判決。
貳、實體方面：
一、原告主張：
（一）被告吳茂森前向原告（原名「萬泰商業銀行股份有限公司
      」，嗣於103年11月間更名為「凱基商業銀行股份有限公
      司」）申辦信用貸款，詎料伊未依約繳納本息，原告已取
      得執行名義（本院101年8月14日板院清101司執日字第841
      73號），被告吳茂森之母親即被繼承人吳李寶却於105年6
      月3日死亡，遺有如附表所示之遺產（下稱系爭不動產）
      ，本應由被告吳茂森與被告李美娥共同繼承，詎料伊明知
      尚積欠債務，因恐日後遭原告追索，竟於105年08月23日
      以分割繼承為原因，將系爭不動產所有權無償移轉登記予
      被告李美娥。被告吳茂森明知尚負有對原告之債務而無其
      他財產可供清償，亦未向法院辦理拋棄對被繼承人之繼承
      ，卻於繼承系爭不動產後將其應繼分無償分割歸由李美娥
      ，則其行為實已損害對原告之債權，原告自得依法行使撤
      銷權，並請求被告應就系爭不動產之所有權移轉登記予以
      塗銷，回復為被告等全體繼承人公同共有。為此爰依民法
      第244條第1項、第4項規定提起本件訴訟等語。
（二）聲明：
    1.被告間就如附表所示之不動產，於105年06月03日所為之
      遺產分割協議債權行為，及於105年08月23日所為之所有
      權移轉登記物權行為，均應予以撤銷。
    2.被告李美娥應將前項如附表所不動產，經新北市三重地政
      事務所以105年重登字第125510號收件，於105年08月23日
      以分割繼承為登記原因之所有權移轉登記予以塗銷。
二、被告均未於言詞辯論期日到場，亦未提出書狀作何聲明或陳
    述以供本院審酌。
三、本院之判斷：　　
（一）按債務人所為之無償行為，有害及債權者，債權人得聲請
      法院撤銷之；前條撤銷權，自債權人知有撤銷原因時起，
      一年間不行使，或自行為時起，經過十年而消滅，民法第
      244條第1項、第245條定有明文。次按，債權人之撤銷權
      之期間，自債權人知有撤銷原因時起算，所謂撤銷原因係
      指構成行使撤銷權要件之各事由而言，在無償行為，應自
      知有害及債權之事實時起算，在有償行為，除知有害及債
      權之事實外，並須知債務人及受益人亦知其情事時起算（
      最高法院100年度台上字第1058號判決意旨參照）；又民
      法第245條所規定期間為除斥期間，其時間經過時權利即
      告消滅。此項除斥期間有無經過，縱未經當事人主張或抗
      辯，法院亦應先為調查認定，以為判斷之依據（最高法院
      85年台上字第1941號判決意旨參照）。查原告所提出之系
      爭不動產登記謄本，列印日期為111年5月11日，而原告於
      111年6月21日即提起本件訴訟，未逾1年之除斥期間，合
      先敘明。
（二）原告主張被告吳茂森積欠其債務，而系爭不動產經被告等
      人訂立遺產分割協議後，由被告李美娥取得系爭不動產等
      情，業據提出本院101司執日字第84173號債權憑證、系爭
      不動產第一類登記謄本、異動索引等件為證，並經本院依
      職權向新北市三重地政事務所調取被告等就系爭不動產所
      為之繼承登記資料為憑，有該所111年7月6日新北重地籍
      字第1116161053號函附相關資料影本（下稱三重地政事務
      所函附相關資料）在卷可憑（本院限閱卷），堪認原告上
      開主張為真實。
（三）按民法第244條所規定之撤銷訴權，僅得訴請撤銷債務人
      之行為，倘債務人之行為與他人共同為之，亦僅該債務人
      之行為得單獨而分離者，始得訴請撤銷（最高法院82年度
      台上字第1355號判決意旨參照），復按遺產分割之目的，
      旨在廢止遺產公同共有關係，故民法第244條第1項所賦予
      債權人之撤銷權，乃係以債務人所為之無償「法律行為」
      整體為撤銷對象，而非單就法律行為中「特定物」之權利
      變動為撤銷；而遺產分割協議，本質上係繼承人間基於繼
      承人身分，就繼承之遺產如何分配所為之協議，其內容需
      經繼承人全體同意，為多數繼承人之共同行為，非僅單一
      債務人之無償贈與行為，尤難認債權人得依民法第244條
      第1項之規定行使撤銷權。又按債權人得依民法第244條規
      定行使撤銷訴權者，以債務人所為非以其人格上之法益為
      基礎之財產上之行為為限，繼承權係以人格上之法益為其
      基礎，且拋棄之效果，不特不承受被繼承人之財產上權利
      ，亦不承受被繼承人財產上之義務，故繼承權之拋棄，縱
      有害及債權，仍不許債權人撤銷（參照最高法院73年度第
      2次民事庭會議決議㈠）。再按繼承人自繼承開始時，除本
      法另有規定外，承受被繼承人財產上之一切權利、義務；
      繼承人有數人時，在分割遺產前，各繼承人對於遺產全部
      為公同共有，民法第1148條第1項前段、第1151條分別明
      文規定，此公同共有源自繼承法律關係，較諸一般因法律
      行為成立之公同共有，具有濃厚之身分屬性，且衡諸社會
      生活常情，遺產之分配往往考量被繼承人生前意願、繼承
      人對被繼承人之貢獻（有無扶養事實）、家族成員間感情
      ，被繼承人生前已分配予各繼承人之財產（贈與歸扣）、
      承擔祭祀義務等諸多因素，始達成遺產分割協議，足見遺
      產分割與人格法益關連性甚高，是以，遺產分割協議及分
      割繼承登記行為，乃基於繼承身分並交雜上述諸多因素關
      係所為，其內容既需經全體繼承人同意，乃多數繼承人之
      共同行為，債務人縱因各種因素對於繼承部分或全部財產
      利益予以拒絕，此乃屬人格自由之表現，應由債務人自行
      決定。
（四）查本件被繼承人吳李寶却之繼承人為被告2人，是被告吳
      茂森與被告李美娥就系爭遺產協議分割，其內容需經繼承
      人全體同意，為多數繼承人之共同行為，非單一債務人之
      無償贈與行為，如無視於遺產分割協議係由全體繼承人共
      同所為具有人格、身分關係之意思決定，而過度簡化為單
      純財產關係，無異侵害繼承人間基於身分就遺產所為自主
      意思決定。再者，繼承權之全部拋棄，債權人尚且不得依
      民法第244條規定行使撤銷權，基於舉重以明輕之法理，
      繼承人基於身分等諸多因素關係所為遺產分割協議，於未
      經證明繼承人係合意共謀侵害債權人之債權情形下，亦不
      應容許債權人依該規定行使撤銷權。是依前揭說明，應不
      許債權人依民法第244條第1項規定行使撤銷權，是本件原
      告主張依民法第244條第1項規定，請求撤銷被告間就附表
      所示不動產產所為之遺產分割協議意思表示及分割繼承登
      記行為，尚難准許，其併依同條第4項規定，請求被告李
      美娥應將附表所示之不動產登記日期105年8月23日之分割
      繼承登記予以塗銷，亦隨之失所依據，而無從准許。
（五）況債權人貸予款項時，係就債務人本身資力進行評估，不
      會預就債務人之法定被繼承人資力併予評估，故債權人應
      以債務人個人財產為其信賴基礎，其對債務人之被繼承人
      之期待，難認有保護之必要，因此民法第244條所定撤銷
      權之立法目的，乃在於保全債務人之原有清償能力，並非
      使債務人增加其清償能力。而原告主張被告吳茂森積欠前
      揭債務，係於被繼承人吳李寶却死亡之前即已發生，足徵
      原告所評估者為被告吳茂森本身當時資力，顯無法就將來
      未必獲致之繼承財產予以衡估，則被告吳茂森繼承如附表
      所示財產之公同共有權利，本不在民法第244條擬為保護
      之債務人清償能力範圍內，自無適用民法第244條第1項規
      定之餘地。
四、從而，原告主張依民法第244條第1項、第4項規定，請求撤
    銷被告就如附表所示土地及房屋所為遺產分割協議之債權行
    為及於105年8月23日所為分割繼承登記之物權行為，及請求
    被告李美娥應將如附表所示土地及房屋於105年8月23日所為
    分割繼承登記予以塗銷，並回復登記為被告等公同共有，均
    無理由，應予駁回。
五、訴訟費用負擔之依據：民事訴訟法第78條。
中　　華　　民　　國　　111 　年　　9 　　月　　15　　日
                  三重簡易庭  法  官  王凱俐
以上正本係照原本作成。
如不服本判決，應於送達後20日內，向本院提出上訴狀並表明上
訴理由，如於本判決宣示後送達前提起上訴者，應於判決送達後
20日內補提上訴理由書（須附繕本）。
如委任律師提起上訴者，應一併繳納上訴審裁判費。
中　　華　　民　　國　　111 　年　　9 　　月　　15　　日
                              書記官　李采錡

附表：
土地：  地號 新北市○○區○○○段000地號 土地面積 15.41平方公尺 權利範圍 1/4 地號 新北市○○區○○○段000地號 土地面積 50.82平方公尺 權利範圍 1/4 建號：  建號 新北市○○區○○○段0000○號 建物面積 56.10平方公尺 門號號碼 新北市○○區○○○路00巷0弄0號 權利範圍 1/1